【裁判字號】    97,台上,1372
【裁判日期】    970626
【裁判案由】    請求國家賠償
【裁判全文】
最高法院民事判決            九十七年度台上字第一三七二號
上  訴  人  甲○○
訴訟代理人  邱一峰律師
上  訴  人  國防部海軍司令部
法定代理人  乙○○
訴訟代理人  徐克銘律師
            洪大植律師
上列當事人間請求國家賠償事件，兩造對於中華民國九十七年三
月二十八日台灣高等法院第二審判決 (九十七年度上國字第二號
)，各自提起上訴，本院判決如下：
    主  文
原判決除假執行部分外廢棄，發回台灣高等法院。
    理  由
上訴人甲○○主張：伊服役於海軍陸戰隊陸戰第九十九旅砲兵營
第三連期間，奉命於民國九十四年四月九日至恆春地區執行洋蔥
助割任務時，因部隊長官未發給護目鏡以為必要之防護措施，致
眼睛受到真菌感染，復因部隊長官阻礙而延誤就醫，致伊右眼眼
角潰瘍後合併角膜白斑，視力降至零點一，無法回復而幾近失明
。伊曾於九十五年三月二十日以書面向對造上訴人國防部海軍司
令部（下稱海軍司令部）請求損害賠償，惟海軍司令部函覆拒賠
，爰依國家賠償法第二條第二項、第五條、民法第一百九十三條
、第一百九十五條第一項之規定，求為命海軍司令部給付新台幣
（下同）四百一十一萬七千六百五十六元並加計法定遲延利息之
判決。
上訴人海軍司令部則以：甲○○所稱因執行洋蔥助割任務致視力
受損時，係具有軍人身分，與國家處於特別權力關係，無從依國
家賠償法請求賠償損害。又伊係依國防部八十九年四月二十四日
（八九）貞贊字第二○七號令頒「三軍聯訓基地訓練整體規劃」
下令所屬人員執行洋蔥助割任務，並無不法。且助割人員必要之
採收用具如棉布手套、護目鏡等，應由各申請助割之農戶自行提
供，軍方僅提供兵員，伊就甲○○所受傷害亦無故意或過失。甲
○○執行洋蔥助割任務時右眼遭異物感染，於九十四年四月十日
下午四時至營醫務室求診，軍醫官開具翌日轉診單予甲○○，詎
甲○○遲至十二日下午五時許，始因眼痛再度至醫務室求診，而
由伊所屬人員陪同至恆春基督教醫院急診，伊並無延誤甲○○就
醫之行為。伊下令執行洋蔥助割任務之兵員共有數千人次，僅有
甲○○一人受此損害，難認伊下令助割洋蔥之行為與甲○○之損
害間有因果關係。倘認應負國家賠償責任，甲○○已受領之撫卹
金亦應扣除；況甲○○於領取轉診單後未即時就醫，復擅自脫隊
流連網咖，其就所受損害亦與有過失，應負較重責任等語，資為
抗辯。
原審將第一審所為甲○○敗訴判決一部廢棄，改命海軍司令部再
給付十六萬六千八百九十三元本息，並駁回甲○○其餘之上訴及
海軍司令部之上訴，係以：甲○○於服役期間奉海軍司令部之命
於九十四年四月九日執行洋蔥助割任務時右眼眼角膜遭異物感染
，於翌日下午至所屬營醫務室求診，軍醫官開具十一日之轉診單
予甲○○，然甲○○未持該轉診單就診，嗣因眼睛不適，始於十
二日下午七時由所屬長官陪同前往恆春基督教醫院急診，因右眼
角膜潰瘍後合併角膜白斑，雖經治療，其右眼最佳矯正視力為零
點一，已無法恢復。甲○○與海軍司令部間雖具有特別權力關係
，仍得依國家賠償法之規定請求賠償。國防部於八十九年四月二
十四日以（八九）貞贊字第二○七號令頒總長於八十九年四月十
三日所主持「三軍聯訓基地訓練整體規劃」，其中包括洋蔥助割
任務，海軍司令部依上開命令固有權下令所屬官兵執行洋蔥助割
任務，然海軍司令部並未舉證證明其負責執行該項任務之承辦人
員，已確實督促申請助收之農戶備妥護目鏡供執行助割任務之官
兵使用，自有過失。依甲○○所提出「台灣南部洋蔥農作地區空
氣中真菌暴露評估與真菌性角膜炎關連性之探討」等相關文獻記
載，可知在洋蔥採收季節，如採收洋蔥工人未採取眼睛保護措施
，易發生眼部遭受異物侵入割傷角膜而受真菌感染，引發角膜炎
傷害。參以高雄榮民總醫院九十六年四月二十日高總管字第○九
六○○○四○七一號函附病歷資料查詢函覆表所載，及海軍司令
部自認其所屬部隊人員於執行洋蔥助割任務期間，除甲○○外，
尚有十一位官兵亦同受不明異物侵入，致有眼睛疼痛症狀而送醫
治療等情節，堪認甲○○未配戴護目鏡執行洋蔥助割任務，致眼
睛受感染而受傷害與海軍司令部負責執行洋蔥助割任務承辦人員
之上開過失行為間，有因果關係。甲○○因上開眼疾，其右眼最
佳矯正視力為零點一，已無法恢復，依勞工保險條例所定勞工保
險殘廢給付標準表所示為殘廢等級第十一級，對照學者論著附頁
之「各殘廢等級喪失或減少勞動能力比率表」所示，應認甲○○
減少勞動能力程度為百分之三十八點四五。甲○○係於九十四年
七月五日退伍，其於退伍後原從事保全工作，平均每月薪資為三
萬一千三百八十三元，嗣因視力不佳於任職三個月後即遭辭退，
故自其退伍之翌日起算至年滿六十歲止，尚得工作三十八點五四
年，甲○○就此部分原得請求賠償之金額為三百十五萬八千三百
五十六元，其請求賠償三百十一萬七千六百五十六元，應屬有據
。並斟酌甲○○為高職畢業，於事發時年僅二十一歲，因受有上
述傷害自退伍後僅工作三個月即遭辭退，迄仍無業等情狀，認甲
○○請求賠償非財產上損害之慰撫金以六十萬元為適當。則甲○
○原得請求賠償之金額合計為三百七十一萬七千六百五十六元。
惟據同單位醫官馬宗良及第三連士兵曹致敏於調查報告書所陳，
及甲○○於九十四年四月十一、十二日被指派執行洋蔥助割任務
時，並未告知長官因眼疾須轉診治療，且於九十四年四月十二日
執行洋蔥助割任務期間前往網咖店等情，核其情節，就其損害之
擴大亦有過失，應負百分之五十之過失責任，則其得請求海軍司
令部賠償之金額為一百八十五萬八千八百二十八元。從而甲○○
請求海軍司令部給付上開金額，及自起訴狀繕本送達之翌日起算
法定遲延利息，為有理由，應予准許；超過上開金額部分，不應
准許等詞，為其判斷之基礎。
惟所謂減少勞動能力，乃指職業上工作能力一部滅失之意。被害
人因身體健康被侵害而減少勞動能力所受之損失，應就被害人受
侵害前之身體健康狀態、教育程度、專門技能、社會經驗等方面
酌定之，即應以其能力在通常情形下可能取得之收入為標準，不
能以一時一地之工作收入為準。原審僅以甲○○退伍後從事保全
工作三個月之平均薪資為三萬一千三百八十三元，以計算減少之
勞動能力價值．已有可議。尤以甲○○既係於九十四年七月五日
退伍，其提出康泰保全股份有限公司出具之扣繳憑單僅能證明於
九十六十月至十二月曾經工作，距其退伍後已二年有餘。而未遑
就甲○○受傷害前之身體健康狀態、教育程度、專門技能、社會
經驗等方面，詳加調查審認，以酌定其減少勞動能力之損害，尚
嫌速斷。且勞工保險條例第五十三條所附之各級殘廢等級表，係
規範被保險勞工因受傷或疾病致身體遺存障害之殘廢給付之標準
，並非計算減少勞動能力百分比之標準，而卷內所附學者論著內
附之各殘廢等級喪失或減少勞動能力比率表，並未說明其計算之
憑據，原審復未說明何以得依該比率表採為減少勞動能力程度之
依據，原審遽依勞工保險條例第五十三條所附之勞工保險殘廢給
付標準表，及該各殘廢等級喪失或減少勞動能力比率表，認定甲
○○喪失勞動能力百分之三八．四五，亦嫌疏略。其次，甲○○
主張係伊於四月九日執行洋蔥助割任務時眼睛受到真菌感染，四
月十日時部隊長官即知其眼睛受到感染，因人手不足仍命其續行
任務，造成伊病情惡化云云，並提出張果偉、李俊生之調查報告
書二紙為證（見原審卷七九、八八、八九頁），原審既認甲○○
係於四月九日感染眼疾後，仍於十一日及十二日被指派洋蔥助割
任務，迄十二日晚七時許，始由所屬長官陪同前往恆春基督教醫
院急診，究竟甲○○於感染眼疾後，所屬長官係於何時知悉？甲
○○於被命再出任務前有無告知其病況？所屬長官為何仍指派甲
○○續行任務？攸關兩造過失責任比例輕重，自有釐清必要，原
審未遑審認究明，遽為認甲○○應負百分之五十與有過失責任，
非無再酌之餘地。兩造上訴論旨，各自指摘原判決關於其不利部
分為不當，求予廢棄，非無理由。
據上論結，本件兩造上訴均有理由。依民事訴訟法第四百七十七
條第一項、第四百七十八條第二項，判決如主文。
中    華    民    國  九十七  年    六    月  二十六  日
                      最高法院民事第七庭
                          審判長法官  劉  福  來
                                法官  陳  國  禎
                                法官  陳  重  瑜
                                法官  吳  謀  焰
                                法官  許  正  順
      本件正本證明與原本無異
                                      書  記  官
中    華    民    國  九十七  年    七    月   十四   日
                                                      V


司法院資訊處製作；財團法人民間司法改革基金會備份。
